【裁判字號】    89,台上,253
【裁判日期】    890121
【裁判案由】    所有權移轉登記
【裁判全文】
最高法院民事判決                                八十九年度台上字第二五三號
    上  訴  人  乙○○
    訴訟代理人  徐揆智律師
                張迺良律師
                蔡亞寧律師
    被 上訴 人  甲○○
右當事人間請求所有權移轉登記事件，上訴人對於中華民國八十七年十二月九日台灣
高等法院第二審判決（八十七年度重上字第九四號），提起上訴，本院判決如左：
    主  文
上訴駁回。
第三審訴訟費用由上訴人負擔。
    理  由
本件被上訴人主張：伊於民國八十三年十一月十七日與上訴人訂立不動產買賣契約書
，以新台幣（下同）二千九百三十七萬零四百二十五元之價格，向上訴人買受坐落台
北市○○區○○段三小段一八九之一、一九九、一九九之一地號土地所有權全部及同
地段一九六、一九六之一地號土地應有部分各四分之三（以下稱系爭土地），並因系
爭土地為農地，伊又無自耕能力，而以口頭約定該土地俟伊配偶王洪碧雲取得自耕能
力證明後，再移轉所有權登記於王洪碧雲名下。伊已陸續給付價金共二千五百萬元，
王洪碧雲嗣亦取得自耕能力證明書，詎料上訴人竟以買賣契約無效為由，拒絕移轉系
爭土地所有權登記等情，爰依買買之法律關係，先位聲明：求為命上訴人於伊給付四
百三十七萬零四百二十五元之同時，移轉系爭土地所有權登記予王洪碧雲之判決；倘
系爭買賣契約為無效，則依不當得利之法律關係，備位聲明：求為命上訴人給付二千
五百萬元及加付其遲延利息之判決（第一審就被上訴人備位聲明部分，判命上訴人給
付二千五百萬元，及其中八百萬元自八十三年十一月十八日起算、一千七百萬元自八
十五年十一月十五日起算之法定遲延利息，駁回被上訴人先位及備位遲延利息超過上
開部分之請求，被上訴人僅就先位之訴部分提起第二審上訴）。
上訴人則以：兩造訂約時，系爭土地為斯時登記名義人林何碧霞之全體繼承人林瑞容
、林秀容、林宏遠與伊公同共有，伊未經其他公同共有人同意或授權而與被上訴人就
系爭土地訂立買賣契約書，依法該買賣契約即不生效力。又被上訴人並無自耕能力，
且未約定指定登記於任何有自耕能力之第三人或具體約定登記於有自耕能力之特定第
三人，系爭買賣契約即以不能之給付為契約之標的，自屬無效。至兩造嗣後簽定之補
充協議，性質上並非契約之更新，原屬無效之買賣契約亦不可能因之變為有效等語，
資為抗辯。
原審審理結果，以：被上訴人主張其於八十三年十一月十七日，以二千九百三十七萬
零四百二十五元之價格向上訴人買受系爭土地，並已陸續給付價金共二千五百萬元之
事實，為兩造所不爭執，並有不動產買賣契約書可稽，堪信屬實。按私有農地所有權
之移轉，其承受人以能自耕者為限，違反者，其所有權之移轉為無效；又以不能之給
付為契約標的者，其契約為無效，固為土地法第三十條、民法第二百四十六條第一項
前段所明定。然民法第二百四十六條第一項但書，亦規定不能情形可以除去，而當事
人訂約時並預期於不能之情形除去後為給付者，其契約仍為有效。查兩造所訂之不動
產買賣契約書，雖僅於第七條約定被上訴人得指定登記名義人，而無移轉登記於王洪
碧雲名下之記載，但證人即撰寫上開不動產買賣契約書之代書陳茂林於第一審結證稱
：被上訴人雖無自耕農身分，但其配偶王洪碧雲於訂約當時有受託經營農地，故協議
系爭土地俟王洪碧雲取得自耕能力後，再移轉登記於王洪碧雲名下。契約書未記載以
王洪碧雲名義登記，係因所承辦之相關業務均以此制式契約為之使然等語；又於原審
補充證稱：契約書未載明移轉登記於王洪碧雲名下，係基於業務經驗，買賣當事人可
能於辦妥登記前合意變更登記名義人所致。至於在第一審謂「買方名義人未確定」一
語，則係指登記名義人在取得自耕能力證明書前，有可能變更之意等詞，參酌其代為
書寫之其他買賣契約書均以同一手法為之，及上訴人於訂約時即知悉被上訴人係建築
師，無自耕能力等情，其所為證言應屬可信。是以被上訴人主張兩造訂約時，以口頭
約定移轉系爭土地所有權登記於其配偶王洪碧雲名下，應堪採取。上訴人徒以買賣契
約書面無移轉登記於王洪碧雲名下之記載，否認兩造訂約時有該項約定，即不足採。
次查王洪碧雲於八十二年八月間退休，自同年九月間起即接受訴外人邱垂琳等人之委
託經營農場，種植蔬果等物，有委託經營契約書可按，並經證人王洪碧雲、陳進治證
述無訛，王洪碧雲嗣後並取得自耕能力證明，亦有自耕能力證明書足憑，足見王洪碧
雲於兩造訂立買賣契約時即已取得自耕能力。兩造於訂約之初，既約定移轉系爭土地
所有權登記於具有自耕能力之王洪碧雲名下，則被上訴人因無自耕能力而買受系爭土
地之不能情形即可以除去，依上說明，系爭買賣契約仍為有效。至於上訴人另辯稱其
訂立系爭買賣契約未經其他公同共有人同意或授權，依法該買賣契約不生效力等云云
，則因買賣契約，性質上係屬債權契約，出賣人並不以買賣標的物所有權人為限，且
觀之系爭買賣契約書所載條款內容，上訴人係基於其個人身分簽訂該買賣契約書，並
非代理林何碧霞之其餘繼承人林瑞容、林秀容及林宏遠而為，況由土地登記簿謄本及
地籍異動登記資料表以觀，上訴人亦已取得系爭土地所有權，所辯自不足取。綜上所
述，被上訴人本於買賣之法律關係，先位聲明請求上訴人應於被上訴人給付四百三十
七萬零四百二十五元之同時，移轉系爭土地所有權登記予王洪碧雲，洵屬有據，應予
准許，為其心證之所由得，並說明對兩造其餘攻擊防禦方法之取捨意見。因而將第一
審就先位之訴部分所為被上訴人敗訴判決廢棄，改判命上訴人移轉所有權登記，又備
位之訴因先位之訴為有理由，而毋庸裁判，併將第一審就備位之訴所為被上訴人勝訴
部分判決廢棄，經核於法並無違誤。按土地法第三十四條之一第四項之優先購買權，
僅有債權效力，故共有人出賣其應有部分時，其他共有人縱有優先購買權，並主張優
先承購，在共有人間辦畢出賣應有部分之所有權移轉登記前，買受人仍得本於買買契
約請求出賣應有部分之共有人移轉該部分所有權登記。本件坐落台北市○○區○○段
三小段一九六、一九六之一地號土地，雖為上訴人與其他共有人共有，但姑不論其他
共有人有無優先購買權及已否主張優先承購，依上說明，對於被上訴人請求移轉所有
權登記之權利，均無影響。原審判命上訴人移轉所有權登記，自無違背法令。乃上訴
人執此爭執，或就原審取捨證據、認定事實之職權行使，指摘原判決不當，聲明廢棄
，非有理由。
據上論結，本件上訴為無理由。依民事訴訟法第四百八十一條、第四百四十九條第一
項、第七十八條，判決如主文。
中      華      民      國    八十九    年      一      月    二十一    日
                              最高法院民事第七庭
                                  審判長法官  洪  根  樹
                                        法官  謝  正  勝
                                        法官  劉  福  來
                                        法官  吳  麗  女
                                        法官  陳  重  瑜
      右正本證明與原本無異
                                              書  記  官
中      華      民      國    八十九    年      二      月     十五     日


司法院資訊處製作；財團法人民間司法改革基金會備份。
